【裁判字號】    98,訴,249
【裁判日期】    980630
【裁判案由】    清償借款
【裁判全文】
臺灣臺中地方法院民事判決  98年度訴字第249號
原      告  丙○○
訴訟代理人  陳浩華律師
複代理人    莊慶洲律師
複代理人    甲○○
被      告  乙○○
訴訟代理人  鍾錫資律師
上列當事人間請求清償借款事件，本院於民國98年6月11日言詞
辯論終結，判決如下：
    主  文
原告之訴及假執行之聲請均駁回。
訴訟費用新台幣捌仟零肆拾元由原告負擔。
    事實及理由
一、原告主張：
  (一)被告與訴外人戊○○於民國93年3月4日以購買門牌號碼台中
    縣太平市○○路73巷7號之房地（下稱系爭房地）需繳付尾
    款為由，向原告借款新台幣（下同）74萬元，原告於當日即
    將上開借款匯入戊○○之帳戶。嗣原告於97年10月17日以台
    中文心路存證信函第4886號催告被告返還上開借款，被告竟
    置之不理，爰依消費借貸法律關係，提起本件訴訟，請求被
    告負清償責任。
  (二)原告共借167萬元予被告作為買受系爭房地之價金，原告就
    其中93萬元曾聲請鈞院對被告及戊○○發支付命令（案號：
    97年度司促字第28271號），該支付命令因被告無異議已確
    定。足見被告承認有積欠原告93萬元。本件借款被告稱係贈
    與，實無可採。
  (三)聲明：1.被告應給付原告74萬元，及自準備書狀送達被告之
    翌日起至清償日止，按年息5%計算之利息。2.願供擔保請准
    宣告假執行。
二、被告則以：
  (一)原告為被告之公公，被告與前夫戊○○於89年7月結婚，婚
    後陸續生下2名子女，因被告與戊○○均有意在台中地區工
    作，原告為使被告與戊○○之小家庭有一個比較寬敞之棲身
    處所，同意被告與戊○○就近另行購屋居住，並願就購置之
    新屋款項，提供部份資助，被告與戊○○則自行負擔日後按
    月繳付之房貸。又為獲得優惠房貸，以被告名義登記，於93
    年2、3月間以530萬元購置系爭房地。原告所匯入之74萬元
    ，係無償給付被告及戊○○，其法律性質為贈與，並非借款
    。原告從未提及該74萬元為被告或戊○○之借款。被告與戊
    ○○均僅高中畢業、無特殊專才、工作收入低微，而有2小
    孩需扶養，實無財力購置高達530萬元之房地。反之戊○○
    為原告之獨子，及原告頗有資產，可信該74萬元係原告無償
    給付被告及戊○○。
  (二)按當事人主張有利於己之事實者，就其事實有舉證之責任，
    但法律別有規定或依其情形顯失公平者，不在此限，民事訴
    訟法第277條定有明文。又民事訴訟如係由原告主張權利者
    ，應先由原告負舉證之責，若原告不能舉證，以證實自己主
    張之事實為真實，則被告就其抗辯事實即令不能舉證，亦應
    駁回原告之請求，從而上訴人既不能舉證證明其交付被上訴
    人之300萬元為借款，則其本於消費借貸關係，請求被上訴
    人給付300萬元及其利息，即屬無據（最高法院82年度台上
    字第1723號判決參照）。本件原告本於消費借貸之法律關係
    訴請被告返還借款74萬元，原告即應就消費借貸法律關係所
    須具備之特別要件即借貸意思表示相互一致及交付74萬元等
    兩事實負舉證責任。被告固不爭執收受原告交付之74萬元，
    惟抗辯兩造間僅存贈與關係，否認該74萬元為借款，則被告
    就兩造間有借貸意思表示相互一致部分仍應負舉證責任。
  (三)鈞院97年度司促字第28271號支付命令，對被告之送達處所
    為台中縣太平市○○路73巷7號，惟被告於97年4月上旬已遷
    入台中市○○○路238-1號，該支付命令最後係以寄存送達
    之方式為送達，實際上被告不知有該93萬元支付命令之存在
    及其內容。遑論原告於該97年8月5日支付命令聲請狀所載原
    告給付被告日期為93年2月間，與本件74萬元，依原告97年
    10月20日支付命令聲請狀所載原告給付日期為93年3月4日，
    該2筆款項原告給付被告已有4年又6、7月之久，如同樣均為
    借款，原告何不一併請求，卻分二次請求，益見原告主觀上
    認為本件74萬元與上開93萬元性質不同。遑論原告以前面的
    93萬元推論後面的74萬元為借款，亦違反應以後行為推論前
    行為（民法第325條參照）之法律原則。
  (四)證人戊○○、丁○○之證言不實在，蓋被告未曾與戊○○一
    起去向原告借款，且證人2人為原告之子女，於被告與戊○
    ○離婚後，證詞即有偏頗，不足採信。
  (五)聲明：1.原告之訴駁回。2.如受不利判決，願供擔保請准宣
    告免為假執行。
三、本院之判斷：
  (一)原告主張前曾匯款74萬元至戊○○帳戶，被告將之支付系爭
    房地之尾款，業據原告提出電匯匯款單、土地及建物謄本為
    證，且為被告所不爭執，堪信為真實。原告聲明依消費借貸
    之法律關係，訴請被告給付借款74萬元，惟為被告所否認。
    是本件所應審究者乃為：系爭匯款是否為原告所借貸予被告
    之借款？
  (二)按稱消費借貸者，謂當事人一方移轉金錢或其他代替物之所
    有權於他方，而約定他方以種類、品質、數量相同之物返還
    之契約；當事人主張有利於己之事實者，就其事實有舉證之
    責任。民法第474條第1項，民事訴訟法第277條前段分別定
    有明文。次按消費借貸為契約之一種，必須當事人互相表示
    意思一致，始能成立。是當事人主張有金錢借貸關係存在者
    ，須就其發生所須具備之特別要件即金錢之交付與借貸意思
    表示相互一致負舉證責任。又交付金錢之原因多端，或為買
    賣，或為贈與，或因其他之法律關係而為交付，非謂一有金
    錢之交付，即得推論授受金錢之雙方即屬消費借貸關係。匯
    款至他人設於銀行之帳戶，原因亦屬不一，若僅能證明有金
    錢之交付，而未證明有借貸之意思表示互相一致者，尚難認
    有金錢借貸關係存在。
  (三)本件被告既否認兩造間存在有消費借貸之合意，依前揭說明
    ，原告就兩造間有消費借貸之意思表示相互一致之事實，應
    負舉證責任。原告若先不能舉證，則被告就其抗辯事實即令
    不能舉證，或其所舉證據尚有疵累，仍應駁回原告之請求（
    最高法院94年度台上字第767號判決意旨參照）。經查：原
    告代理人於本院審理時自承系爭借款並未約定利息，亦未約
    定還款期限等語（見本院98年3月17日言詞辯論筆錄），此
    與借貸之常情未合。又證人戊○○於本院審理時證稱略以：
    因被告跟伊說沒保障，所以伊就說買一間房子登記在被告名
    下，但伊有向被告說伊錢不夠，系爭房地要登記在被告名下
    ，所以伊與被告一起去向原告借錢，伊只知道借100多萬元
    ，總共借多少，伊不知道，原告有說等伊夫妻有錢，經濟狀
    況比較好的時候，再還錢等語（見本院98年4月30日言詞辯
    論筆錄）。證人即原告之女丁○○於本院審理時證稱略以：
    被告夫妻要買系爭房地那段期間，伊有聽到他們向原告借錢
    ，但不知道借多少錢及何時還錢等語（見本院98年6月11日
    言詞辯論筆錄）。被告究竟向原告借款多少，證人均稱不清
    楚。是上開證人之證述，尚不足以認定兩造間就原告所主張
    之匯款，確實存在有原告所主張之消費借貸關係。
  (四)至於本院97年度司促字第28271號支付命令，是原告請求被
    告及戊○○給付借款93萬元，縱被告未異議而確定，亦不得
    以該確定之支付命令，而認定本件即為借款，附此敘明。
  (五)原告復未能提出其他積極事證，證明系爭匯款係屬借款。揆
    諸前揭意旨，被告本無證明其所抗辯內容為真之義務，而應
    認原告所主張之系爭匯款乃係借款一情，並不可採。
四、綜上所述，原告未能舉證證明系爭匯款乃係其所借貸予被告
    之借款，是原告基於消費借貸之法律關係請求被告給付如其
    聲明所示之金額及利息，為無理由，應駁回其訴。又原告之
    訴既經駁回，則其假執行之聲請，失所附麗，應併予駁回。
五、本件事證已臻明確，兩造其餘攻擊防禦方法及舉證，核與判
    決結果無影響，爰不逐一論述，併予敘明。
六、訴訟費用負擔之依據：民事訴訟法第78條。
中    華    民    國    98    年    6    月    30     日
                  民事第三庭    法  官  謝慧敏
正本係照原本作成。
如對本判決上訴，須於判決送達後20日內向本院提出上訴狀。
中    華    民    國    98    年    6    月    30     日
                                書記官  王志

司法院資訊處製作；財團法人民間司法改革基金會備份。
